---
title: 'Pessoas e medidas'
subtitle: 'Lista avaliativa -- Probabilidade e Estatística -- 2022.1'
author: 'fnaufel'
email: 'https://fnaufel.github.io/'
date: '   (v. `r format(Sys.Date(), "%d/%m/%Y")`)'
lang: 'pt-br'

output: 
  # To install these output formats, run
  #   install.packages("devtools")
  #   devtools::install_github("fnaufel/fnaufelRmd")
  fnaufelRmd::html_report:
    []
---

```{r setup, include=FALSE}
# The next command configures MANY things and loads quite a few packages.
# 
# If you want to see what's being done, execute 
# 
#   cat(
#     system.file(
#       "rmarkdown/resources/R/_common_report.R", 
#       package = "fnaufelRmd"
#     )
#   )
# 
# to find out the location of the file. Then open the file.
# 
# If you want to change the configuration, copy the file, edit it, and
# source it instead of the package file. 
# 
# Or simply write your commands here in this code chunk.

source(
  system.file(
    "rmarkdown/resources/R/_common_report.R",
    package = "fnaufelRmd"
  )
)
```


# Instruções {-}

## Fase de coleta de dados e amostragem {-}

* Siga cuidadosamente as instruções em [*coleta de dados*](#coleta) e envie os arquivos `.csv` [no Moodle]{.hl}.


## Fase de resolução {-}

* Aguarde que o professor envie a você os arquivos `.csv` com os dados que você vai usar na resolução das [questões](#questoes).

* Clique o botão `Code`, no início desta página, para baixar o arquivo Rmd deste documento.

* Edite o arquivo Rmd para resolver as questões [com os dados atribuídos a você]{.hl}. 

* Escreva o máximo possível sobre o seu raciocínio. Justifique suas respostas.

* Teste suas respostas. Tudo deve estar executando sem erros.

* [Envie no Moodle: ]{.hl}

  1. O arquivo Rmd com as suas resoluções e
  
  1. Um vídeo de até $5$ minutos explicando as suas resoluções.

* Bom trabalho.


# Ambiente {-}

* Para gerar um arquivo HTML a partir deste documento, você precisa dos seguintes pacotes do R:

  ```{r echo=FALSE, results='asis'}
  pacotes <- session_info('attached')$packages$package
  pacotes_tidy <- getNamespace("tidyverse")$core
  pacotes <- c(
    setdiff(pacotes, pacotes_tidy),
    'fnaufelRmd',
    'devtools'
  ) %>% 
    sort()
   
  paste('  * `', pacotes, '`', collapse = '\n\n') %>% 
    cat()
  ```

* Execute o seguinte código para instalar os pacotes que estão faltando no seu ambiente:

    ```{r message=FALSE}
    if (!require('devtools'))
      install.packages('devtools')
    
    if (!require('fnaufelRmd'))
      devtools::install_github("fnaufel/fnaufelRmd")
    
    pacotes <- c(
      'conflicted',
      'kableExtra',
      'knitr',
      'latex2exp',
      'sessioninfo',
      'summarytools',
      'tidyverse'
    )
    
    instalar_se_preciso <- function(x) {
      
      if (!require(x, character.only = TRUE))
        install.packages(x)
      
    }
    
    invisible(sapply(pacotes, instalar_se_preciso))
    ```

* Se houver erro na instalação, entre em contato com o professor pelo Telegram, [enviando todas as mensagens emitidas quando você executou os comandos]{.hl}.


# Coleta de dados {#coleta}

## Sinistrismo {#sinistrismo}

1. [Escolha $5$ pessoas]{.hl} dentre seus familiares e seus amigos. 

1. [Peça a cada uma das pessoas]{.hl} para preencher o questionário abaixo.

1. [Preencha você também]{.hl} o questionário abaixo com as suas respostas.

   ::: {.rmdbox latex=1}
   
   #### **QUESTIONÁRIO SOBRE PREFERÊNCIA DE MÃO** {-}
   
   Por favor, indique qual mão você usaria para cada atividade abaixo, do seguinte modo:
   
   * Se você usaria *preferencialmente* uma das mãos, mas poderia usar --- ou ocasionalmente usa --- a outra mão, com resultados inferiores, então coloque "`+`" (um sinal de mais) na coluna da mão preferida.
     
   * Se você *sempre* usaria uma das mãos, e nunca a outra, então coloque "`+ +`" (*dois* sinais de mais) na coluna da mão usada.
     
   * Se você for *indiferente* quanto à mão usada, então coloque um "`+`" (sinal de mais) *em cada coluna*.

    | ATIVIDADE                                           | ESQUERDA | DIREITA |
    |-----------------------------------------------------+----------+---------|
    | Escrever                                            |          |         |
    | Desenhar                                            |          |         |
    | Arremessar uma pedra                                |          |         |
    | Cortar papel com uma tesoura                        |          |         |
    | Escovar os dentes (com escova manual)               |          |         |
    | Passar manteiga no pão com uma faca                 |          |         |
    | Tomar sopa com uma colher                           |          |         |
    | Varrer o chão (mão na parte de cima da vassoura)    |          |         |
    | Riscar um fósforo (mão que segura o fósforo)        |          |         |
    | Abrir uma caixa de sapatos (mão que segura a tampa) |          |         |

   :::
   
1. [Gere o arquivo `sinistrismo.csv`]{.hl} com os resultados. 

   O arquivo terá $7$ linhas (a primeira delas contendo os nomes das colunas) e [duas colunas]{.hl}:

   * `sexo`: `M` ou `F`.
   
   * `nota`: um valor de ponto flutuante entre $-1$ e $1$ (inclusive) [com $3$ casas decimais]{.hl}, calculado para cada pessoa do seguinte modo:
   
     * $E = {}$ quantidade de "`+`" na coluna `Esquerda` do questionário preenchido.
     
     * $D = {}$ quantidade de "`+`" na coluna `Direita` do questionário preenchido.
     
     * `nota` $\displaystyle {}= \frac{E - D}{E + D}$

1. Envie o arquivo [no Moodle]{.hl}.
   
   
## Razão altura-mão {#alturamao}

1. [Escolha $5$ pessoas]{.hl} dentre seus familiares e seus amigos. 

1. [Registre]{.hl}, para cada pessoa,

   * O [sexo]{.hl},
   
   * A [altura em centímetros]{.hl}, com $1$ casa decimal,
   
   * A [distância, em centímetros]{.hl}, com $1$ casa decimal, [entre a ponta do dedo mínimo e a ponta do polegar]{.hl} (ambos da mão esquerda), com a mão mais aberta possível --- como se a pessoa fosse tocar, ao mesmo tempo, só com a mão esquerda, duas teclas de um piano, uma muito afastada da outra.

1. [Registre]{.hl} os mesmos dados [para você mesmo]{.hl}.

1. [Gere o arquivo `razao.csv`]{.hl} com os resultados. 

   O arquivo terá $7$ linhas (a primeira delas contendo os nomes das colunas) e [$4$ colunas]{.hl}:

   * `sexo`: `M` ou `F`.
   
   * `altura`: um valor de ponto flutuante [com $1$ casa decimal]{.hl}.
   
   * `mao`: um valor de ponto flutuante [com $1$ casa decimal]{.hl}.
   
   * `razao`: um valor de ponto flutuante [com $1$ casa decimal]{.hl}, com a razão $\displaystyle \frac{\texttt{altura}}{\texttt{mao}}$.

1. Envie o arquivo [no Moodle]{.hl}.
   

# Questões {#questoes}

## Sinistrismo {#sinistrismoq}

1. Leia o arquivo `sinistrismo-amostra.csv` que você recebeu, gerando uma *tibble*.

1. Faça uma [breve análise exploratória]{.hl}:

   a. Quantos elementos tem sua amostra?
   
   a. Quais as proporções de homens e mulheres?
   
   a. Quais as estatísticas [globais]{.hl} relativas a `nota`?
   
   a. Quais as estatísticas [por sexo]{.hl} relativas a `nota`?
   
   a. Faça [gráficos]{.hl} de `nota` (globais e por sexo). Escolha os tipos de gráfico mais adequados para a situação. Comente os resultados.
   
1. [Pesquise na internet]{.hl}: qual é a proporção de canhotos na população em geral?

1. [Considere como canhota]{.hl} qualquer pessoa da sua amostra com `nota` ${}> 0{,}5$. 

1. Construa um [intervalo de confiança]{.hl} para a proporção de canhotos na população, com base na sua amostra. Use nível de confiança de $95\%$.

1. A proporção de canhotos na população em geral (que você pesquisou no item 3) está dentro do intervalo de confiança que você construiu? O que isto significa?

1. Teste a seguinte [hipótese]{.hl}: a média das notas dos homens é igual à média das notas das mulheres. Use $\alpha = 0{,}05$. Comente o resultado.
   

## Razão altura-mão {#alturamaoq}

1. Leia o arquivo `razao-amostra.csv` que você recebeu, gerando uma *tibble*.

1. Faça uma [breve análise exploratória]{.hl}:

   a. Quantos elementos tem sua amostra?
   
   a. Quais as proporções de homens e mulheres?
   
   a. Quais as estatísticas [globais]{.hl} relativas a `altura`, `mao`, e `razao`?
   
   a. Quais as estatísticas [por sexo]{.hl} relativas a `altura`, `mao`, e `razao`?
   
   a. Faça [gráficos]{.hl} de `altura`, `mao`, e `razao` (globais e por sexo). Escolha os tipos de gráfico mais adequados para a situação. Comente os resultados.

1. Teste a seguinte [hipótese]{.hl}: `razao` é, em média, maior para os homens do que para as mulheres. Use $\alpha = 0{,}05$. Comente o resultado.

1. Construa um [intervalo de confiança]{.hl} para a diferença das alturas médias entre homens e mulheres. Use nível de confiança de $95\%$.

1. Qual é a [correlação]{.hl} entre `mao` e `altura`, sem levar em conta o sexo? 

1. Qual é a [correlação]{.hl} entre `mao` e `altura`, levando em conta o sexo? 

<div style='height: 200px'></div>
