---
title: 'Pessoas e medidas'
subtitle: 'Lista avaliativa -- Probabilidade e Estatística -- 2022.1'
author: 'fnaufel'
email: 'https://fnaufel.github.io/'
date: '   (v. `r format(Sys.Date(), "%d/%m/%Y")`)'
lang: 'pt-br'

output: 
  # To install these output formats, run
  #   install.packages("devtools")
  #   devtools::install_github("fnaufel/fnaufelRmd")
  fnaufelRmd::html_report:
    []
---

```{r setup, include=FALSE}
# The next command configures MANY things and loads quite a few packages.
# 
# If you want to see what's being done, execute 
# 
#   cat(
#     system.file(
#       "rmarkdown/resources/R/_common_report.R", 
#       package = "fnaufelRmd"
#     )
#   )
# 
# to find out the location of the file. Then open the file.
# 
# If you want to change the configuration, copy the file, edit it, and
# source it instead of the package file. 
# 
# Or simply write your commands here in this code chunk.

source(
  system.file(
    "rmarkdown/resources/R/_common_report.R",
    package = "fnaufelRmd"
  )
)
```


# Instruções {-}

## Fase de coleta de dados e amostragem {-}

* Siga cuidadosamente as instruções em [*coleta de dados*](#coleta) e envie os arquivos `.csv` em uma [mensagem privada]{.hl} para o professor, via Telegram, [no prazo especificado no Moodle]{.hl}.

* Aguarde que o professor envie a você os arquivos `.csv` com os dados que você vai usar na resolução das [questões](#questoes).


## Fase de resolução {-}

* Clique o botão `Code`, no início desta página, para baixar o arquivo Rmd deste documento.

* Edite o arquivo Rmd para resolver as questões [com os dados atribuídos a você]{.hl}. 

* Escreva o máximo possível sobre o seu raciocínio. Justifique suas respostas.

* Teste suas respostas. Tudo deve estar executando sem erros.

* [Envie no Moodle: ]{.hl}

  1. O arquivo Rmd com as suas resoluções e
  
  1. Um vídeo de até $5$ minutos explicando as suas resoluções.

* Bom trabalho.


# Ambiente {-}

* Para gerar um arquivo HTML a partir deste documento, você precisa dos seguintes pacotes do R:

  ```{r echo=FALSE, results='asis'}
  pacotes <- session_info('attached')$packages$package
  pacotes_tidy <- getNamespace("tidyverse")$core
  pacotes <- c(
    setdiff(pacotes, pacotes_tidy),
    'fnaufelRmd',
    'devtools'
  ) %>% 
    sort()
   
  paste('  * `', pacotes, '`', collapse = '\n\n') %>% 
    cat()
  ```

* Execute o seguinte código para instalar os pacotes que estão faltando no seu ambiente:

    ```{r message=FALSE}
    if (!require('devtools'))
      install.packages('devtools')
    
    if (!require('fnaufelRmd'))
      devtools::install_github("fnaufel/fnaufelRmd")
    
    pacotes <- c(
      'conflicted',
      'kableExtra',
      'knitr',
      'latex2exp',
      'sessioninfo',
      'summarytools',
      'tidyverse'
    )
    
    instalar_se_preciso <- function(x) {
      
      if (!require(x, character.only = TRUE))
        install.packages(x)
      
    }
    
    invisible(sapply(pacotes, instalar_se_preciso))
    ```

* Se houver erro na instalação, entre em contato comigo pelo Telegram, [enviando todas as mensagens emitidas quando você executou os comandos]{.hl}.


# Coleta de dados {#coleta}

## Sinistrismo {#sinistrismo}

1. [Escolha $5$ pessoas]{.hl} dentre seus familiares e seus amigos. 

   [Dê preferência a pessoas que não frequentam o PURO]{.hl}, para evitar repetição de dados com as amostras dos seus colegas de turma.

1. [Peça a cada uma das pessoas]{.hl} para preencher o questionário abaixo.

1. [Preencha você também]{.hl} o questionário abaixo com as suas respostas.

   ::: {.rmdbox latex=1}
   
   #### **QUESTIONÁRIO SOBRE PREFERÊNCIA DE MÃO** {-}
   
   Por favor, indique qual mão você usaria para cada atividade abaixo, do seguinte modo:
   
   * Se você usaria *preferencialmente* uma das mãos, mas poderia usar --- ou ocasionalmente usa --- a outra mão, com resultados inferiores, então coloque "`+`" (um sinal de mais) na coluna da mão preferida.
     
   * Se você *sempre* usaria uma das mãos, e nunca a outra, então coloque "`+ +`" (*dois* sinais de mais) na coluna da mão usada.
     
   * Se você for *indiferente* quanto à mão usada, então coloque um "`+`" (sinal de mais) *em cada coluna*.
     
   $$
    \begin{array}{|l|c|c|}
      \texttt{ATIVIDADE} & \texttt{ESQUERDA} & \texttt{DIREITA} 
      \\ \hline
      \texttt{Escrever} &  &  \\\hline
      \texttt{Desenhar} &  &  \\\hline
      \texttt{Arremessar uma pedra} &  &  \\\hline
      \texttt{Cortar papel com uma tesoura} &  &  \\\hline
      \texttt{Escovar os dentes (com escova manual)} &  &  \\\hline
      \texttt{Passar manteiga no pão com uma faca} &  &  \\\hline
      \texttt{Tomar sopa com uma colher} &  &  \\\hline
      \texttt{Varrer o chão (mão na parte de cima da vassoura)} &  &  \\\hline
      \texttt{Riscar um fósforo (mão que segura o fósforo)} &  &  \\\hline
      \texttt{Abrir uma caixa de sapatos (mão que segura a tampa)} &  &  \\\hline
    \end{array}
   $$
     
   :::
   
1. [Gere o arquivo `sinistrismo.csv`]{.hl} com os resultados. 

   O arquivo terá $6$ linhas e [duas colunas]{.hl}:

   * `sexo`: `M` ou `F`.
   
   * `nota`: um valor de ponto flutuante entre $-1$ e $1$ (inclusive) [com $3$ casas decimais]{.hl}, calculado para cada pessoa do seguinte modo:
   
     * $E = {}$ quantidade de `+` na coluna `Esquerda` da ficha preenchida pela pessoa.
     
     * $D = {}$ quantidade de `+` na coluna `Direita` da ficha preenchida pela pessoa.
     
     * `nota` $\displaystyle {}= \frac{E - D}{E + D}$
   
   
## Razão altura-mão {#alturamao}


## Peso {#pesos}


# Questões {#questoes}

